【裁判字號】    95,簡上,572
【裁判日期】    951222
【裁判案由】    清償借款
【裁判全文】
臺灣臺北地方法院民事判決             95年度簡上字第572號
上  訴  人  台新國際商業銀行股份有限公司
法定代理人  丙○○
訴訟代理人  甲○○
被上訴人    乙○○
上列當事人間請求清償借款事件，上訴人對於中華民國95年9月6
日本院台北簡易庭95年度北簡字第25697 號第一審判決提起上訴
，經本院於民國95年12月8日言詞辯論終結，判決如下：
    主      文
上訴駁回。
第二審訴訟費用由上訴人負擔。
    事實及理由
一上訴人主張：
  (一)被上訴人於民國91年9 月16日簽訂信用貸款契約書，約定伊
    向上訴人貸款額度以新台幣（下同）300,000 元為限，得以
    現金卡提款或轉帳方式循環動支，每動用一筆借款需繳納帳
    務管理費100元，貸款期間為1年，屆期時，如被上訴人不為
    反對續約之意思表示且經其審核同意者，被上訴人同意以同
    一內容及期間繼續1 年，不另換約，其後每年屆期時亦同；
    還款方式為自動用日起1 個月為還款週期，以年息百分之20
    按日計息，如有任何一宗債務不依約清償本息時，債務視為
    全部到期，且遲延期間以年息百分之20計付遲延利息。
  (二)詎被上訴人之現金卡於94年8 月18日遭訴外人王國輝、廖永
    巡竊取，並持以提領、轉帳130,000 元，此項損失係因被上
    訴人未依兩造所訂金融卡約定書（下稱系爭金融卡約定書）
    第2 條約定，妥善保管系爭現金卡及密碼所致，蓋現金卡之
    交易，是由持卡人至金融機構之自動化提領設備鍵入密碼後
    ，由電腦比對金融機構內部之電磁記錄物中該卡片所顯示之
    帳戶與密碼和輸入之密碼是否吻合作為允許提領與否之為一
    依據，如持卡人善盡保管之責，盜領之情事將不至於發生。
    況金融機構於核發現金卡予持卡人後，金融機構對該卡是否
    遺失、被竊，已無掌控風險之能力，僅能透過密碼之比對，
    禁止持卡人以外之第三人任意持卡動支借款。考量雙方承擔
    及控制風險成本之高低因素，由控制風險所需成本較低之被
    上訴人負擔，其失卡風險之分配尚屬合理，故系爭借款雖非
    被上訴人持卡動支，但依王國輝、廖永巡之刑事判決所載，
    王國輝2 人所以能盜用系爭現金卡，係因被上訴人將系爭現
    金卡及密碼存放同處所致，被上訴人既未善盡保管系爭現金
    卡及密碼之義務，依約自應由其負責清償。
  (三)截至95年3月9日止，被上訴人結欠135,515 元未清償（含本
    金130, 000元、利息4,915元、帳務管理費600元），依約被
    上訴人已喪失期限利益，應一次清償全部欠款，爰依兩造間
    之信用貸款契約提起本件訴訟。並於本院上訴聲明：1.原判
    決廢棄；2.被上訴人應給付上訴人135, 515元，及自94年10
    月26日起至清償日止，按年息百分之20計算之利息。
二被上訴人則抗辯：伊領用上訴人發給之系爭現金卡及密碼單後
  ，依約將現金卡及密碼單分開放置在其桃園縣中壢市○○街
  148 號住家內不同處所，現金卡係存放在伊房間之抽屜內，密
  碼單則存放在伊母房間櫃子內，惟均遭訴外人王國輝、廖永巡
  於94年8 月18日侵入伊家中竊取，彼等並在伊報案前即啟用該
  現金卡，並以提領、轉帳方式得款計130,000 元。上開款項既
  非伊向上訴人借用，伊自無還款義務。並於本院答辯聲明：上
  訴駁回。
三兩造不爭執之事實：
  (一)兩造於91年9 月16日訂立信用貸款契約，約定被上訴人向上
    訴人之貸款額度以300,000 元為限，得以現金卡提款或轉帳
    方式循環動支，上訴人並製發系爭現金卡及密碼單交由被上
    訴人收執。
  (二)上訴人於領得系爭現金卡後未曾變更密碼，亦未曾啟用。該
    現金卡及密碼單於94年8 月18日遭訴外人王國輝、廖永巡先
    以工具破壞鐵門，因無法開啟，乃以掃頻器開啟鐵捲門，侵
    入被上訴人住家竊取，彼等並持該現金卡、密碼，至桃園縣
    中壢市○○○路301 號國泰世華銀行設置之自動櫃員提款機
    ，接續6次輸入正確密碼，提領、轉帳得款130,000元，經警
    查獲後分別經桃園地方法院、臺灣高等法院刑事庭以94年度
    易字第766 號、95年度上訴字第2046號判決，判處王國輝、
    廖永巡有期徒刑在案。
四得心證之理由：
  (一)按金融卡限立約人使用，立約人應自行妥慎保管，不得出借
    、轉讓或質押予他人，如有違反上開約定，概由立約人自行
    負責，為系爭金融卡約定書第3 條所明定。依此約定，若被
    上訴人已妥善保管系爭現金卡，而持用系爭現金卡借款者非
    被上訴人本人，且非經被上訴人同意使用該現金卡之人，因
    此動支之借款，被上訴人並無須負清償之責。易言之，前開
    約定係就現金卡遭他人持用動支借款時，該筆款項應由何人
    負擔之風險分配所設，依此約定，當借款係由被上訴人、經
    被上訴人同意之人持用現金卡動支，或被上訴人未妥慎保管
    系爭現金卡，致遭盜用時，該筆款項應由被上訴人負責清償
    ，否則，被上訴人即無清償該款項之責，該款項之損失應歸
    由上訴人承擔。
  (二)上訴人雖主張：該筆借款遭動支，係因被上訴人未善盡保管
    系爭現金卡及密碼之責所致，因而所生借款亦應由被上訴人
    負責清償云云，惟查：
    1.系爭金融卡約定書第2 條係約定：「金融卡及其密碼單由
      立約人親自領用，並立即憑原密碼在貴行自動化服務機器
      上按鍵重新設定密碼，始可啟用。立約人應自行牢記密碼
      ，並與金融卡分開存放，妥慎保管」等語，而被上訴人於
      領用系爭現金卡後未曾啟用，亦未曾變更密碼，如前述，
      則被上訴人因未啟用該現金卡，故未曾變更該現金卡之密
      碼，難認與前述約定有違。況上訴人自承：系爭現金卡縱
      未變更密碼，亦能動支借款等語（本院95年12月8 日言詞
      辯論筆錄參照），足證變更密碼並非啟用系爭現金卡所必
      須，被上訴人於領用系爭現金卡後，縱未依約變更密碼，
      只要其善盡保管密碼之責，亦能合理控制現金卡遭他人盜
      用之風險，亦即，被上訴人於領用系爭現金卡後是否變更
      密碼，與伊是否善盡前述保管義務無涉，上訴人以此主張
      被上訴人未善盡保管義務，亦屬無據。
    2.再者，系爭現金卡及密碼單係遭訴外人王國輝、廖永巡先
      以工具破壞鐵門，因無法開啟，乃持掃頻器錄得鐵捲門遙
      控頻率之方式開啟鐵門，侵入被上訴人住家所竊取，如前
      述，被上訴人亦辯稱：伊於領用系爭現金卡與密碼單後，
      即將二者分開放置，現金卡係存放在伊房間之抽屜內，密
      碼單則存放在伊房間櫃子內等語，足見被上訴人已依約對
      系爭現金卡、密碼單盡妥慎保管之義務。系爭現金卡及密
      碼單被盜用係因被上訴人住家遭訴外人王國輝等2 人侵入
      竊盜所致，難認被上訴人對此有何可歸責之處，自難以該
      現金卡、密碼單同時遭竊，遽認被上訴人未善盡保管之責
      。上訴人雖於本院主張：依據王國輝等2 人之刑事判決之
      認定，王國輝、廖永巡之所以能持系爭現金卡借支款項，
      係因被上訴人將密碼和現金卡放在一起所致云云，惟查臺
      灣桃園地方法院94年度易字第766號、臺灣高等法院95 年
      度上訴字第2046號刑事判決僅記載：「……王國輝及廖永
      巡於附表一……所示之住處行竊盜後，竊得被害人持用之
      信用卡、提款卡或現金卡後，因發現其上附有密碼資料，
      即共同基於意圖為自己不法所有之概括犯意聯絡，或共同
      或推由王國輝持之至桃園縣區之……自動櫃員提款機……
      以輸入正確金融卡領款密碼……之不正方法……逕由自動
      櫃員提款機交付現金」等語（見原審卷第14頁背面、本院
      卷第26頁），其文義僅能確認王國輝、廖永巡同時竊得系
      爭現金卡及密碼資料，並無法認定二者係放置在相同處所
      ，是上訴人前開主張，要難採信。
    3.上訴人另主張：伊核發系爭現金卡予被上訴人後，對該卡
      由何人持用，即無掌控能力，故該現金卡遭盜用之風險，
      應由知悉密碼且持有該卡之被上訴人負擔云云，依此主張
      ，上訴人顯認被上訴人對於該現金卡遭竊所致損失，不論
      有無過失均應承擔，然遍觀系爭金融卡約定書，其內容並
      未針對現金卡遭竊，風險應由何人負擔一節，特別明文約
      定，而前引約定書第2 條僅約定持卡人應妥善保管密碼單
      及現金卡，尚不足以作為被上訴人應負無過失責任之依據
      。況前引系爭金融卡約定書第3 條之內容，實已寓含持卡
      人對提款遭他人無故動支所致損害，並不負無過失責任之
      意。是上訴人前揭主張亦難認有據。
    4.綜上，本件被上訴人對於系爭現金卡及密碼單已善盡其妥
      慎保管之義務，其對系爭現金卡遭王國輝、廖永巡盜用持
      以借款，並無可歸責之處，上訴人主張：被上訴人仍應負
      責清償該等款項云云，即乏依據，並不足採。
五綜上所述，上訴人依據兩造間之信用貸款契約，主張被上訴人
  應給付135,515 元，及自94年10月26日起至清償日止按年息百
  分之20計算之利息，即屬無據，不應准許。原審為上訴人敗訴
  之判決，於法並無違誤。上訴意旨指摘原判決不當，聲明廢棄
  改判，為無理由，其上訴應予駁回。
六本件事證已明，兩造其餘攻擊防禦方法及舉證，經本院審酌後
  ，認與判決結果無影響，爰不另一一論述，併予敘明。
七據上論結，本件上訴為無理由。依民事訴訟法第436條之1第3
  項、第449條第1項、第78條，判決如主文。
中    華    民    國    95    年    12    月    22    日
                  民事第六庭    審判長法  官  李昆曄
                                      法  官  蕭清清
                                      法  官  陳婷玉
以上正本係照原本作成。
本判決不得上訴
中    華    民    國    95    年    12    月    22    日
                                      書記官  詹雪娥


司法院資訊處製作；財團法人民間司法改革基金會備份。
